最高法院刑事判決　　　　　　九十六年度台上字第三五八八號
上　訴　人　甲○○
選任辯護人　黃哲東律師
上列上訴人因違反公職人員選舉罷免法案件，不服台灣高等法院
中華民國九十六年四月十一日第二審判決（九十六年度選上訴字
第一三號，起訴案號：台灣桃園地方法院檢察署九十五年度選偵
字第三六號），提起上訴，本院判決如下：
    主  文
原判決撤銷，發回台灣高等法院。
    理  由
本件原判決認定，上訴人甲○○為使登記參選九十五年度桃園縣
平鎮市金陵里里長候選人吳德光順利當選里長，竟自行基於賄選
犯意，於民國九十五年五月三十一日下午一時十五分許，前往桃
園縣平鎮市○○路○段二四一號林繼煌住處，向有投票權之林繼
煌表示金陵里里長選舉行使投票權時，能投票支持吳德光，隨即
交付新台幣（下同）四千元之賄款予林繼煌，以此對於有投票權
之林繼煌交付賄賂，而約其投票權為一定之行使，經林繼煌口頭
應允後離去等情。乃維持第一審論處上訴人對於有投票權之人，
交付賄賂，而約其投票權為一定之行使罪刑之判決，駁回上訴人
在第二審之上訴，固非無見。
惟查：(一)公職人員選舉罷免法第九十條之一第一項之投票行賄罪
，乃刑法第一百四十四條投票行賄罪之特別法，以對於有投票權
之人，行求、期約或交付賄賂或其他不正利益，而約其不行使投
票權或為一定之行使者為構成要件，其行求、期約、交付行為，
係屬階段行為，倘屬最後階段之交付賄賂行為，除須有交付之對
象，即有投票權之收受賄賂者外，且必已完成交付之行為，始足
當之；否則仍屬期約或行求之階段。又因收受賄賂之有投票權人
，刑法第一百四十三條亦設有投票受賄罪之處罰規定，二者乃必
要共犯中之對向犯，以彼此之間相互對立之意思，業經合致而成
立犯罪。從而論處被告以對於有投票權之人，交付賄賂，而約其
投票權為一定之行使罪刑時，該判決之事實內，對於交付賄賂對
象之有投票權人究為何人之犯罪構成要件事實，自應予以明確之
記載，理由內亦應加以說明其依據。原判決事實雖認定上訴人有
交付現金四千元予有投票權之林繼煌，並約其投票權為一定之行
使乙節，惟理由內並未說明憑以認定林繼煌於上揭里長選舉，確
係「有投票權之人」，及其與上訴人之間，彼此交付、收受賄賂
之對立意思，業經合致之理由，遽依公職人員選舉罷免法第九十
條之一第一項規定，論處上訴人罪刑，已有判決理由不備之違法
。(二)第一審檢察官起訴事實指訴，上訴人於九十五年五月三十一
日上午，在桃園縣平鎮市○○路○段二一一號，交付賄款一千元
予劉李瑞珽，並約定其或「家屬」於九十五年六月十日里長選舉
日，投票予吳德光，經劉李瑞珽當場允諾等情（見起訴書事實欄
第一段第三行至第六行及附表編號二）。原判決理由第四段雖以
：縱劉李瑞珽確有收受賄賂，但其設籍台北市○○區○○街一二
一號，並非具有投票權之人，亦無從論以投票受賄罪等語（見原
判決第十頁、第十一頁），因而就上訴人被訴向劉李瑞珽行賄部
分不另為無罪之諭知。惟卷查劉李瑞珽之配偶劉耀文，確係設籍
於桃園縣平鎮市○○里○○路○段二一一號，就當次里長選舉，
為有選舉權人，有卷附全戶戶籍資料查詢結果（見偵卷第七十四
頁）一紙足資佐憑，並經證人劉李瑞珽及其配偶劉耀文證述明確
（見偵卷第二十三頁、第一審卷第七十頁）。則劉李瑞珽收受上
訴人交付之前揭賄款，究否係代其配偶劉耀文收受，即非全無疑
義。原審就此部分，未詳予查明釐清，致事實尚屬不明，本院無
從為適用法律當否之判斷，併有未洽。以上，或為上訴意旨所指
摘，或屬本院得依職權調查之事項，應認原判決有發回更審之原
因。至原判決說明不另為無罪諭知（即上訴人被訴向劉李瑞珽為
投票行賄罪嫌）部分，因公訴人認與前揭論罪犯行有修正前連續
犯之裁判上一罪關係，基於審判不可分之原則，應併予發回，附
此敘明。
據上論結，應依刑事訴訟法第三百九十七條、第四百零一條，判
決如主文。
中　　華　　民　　國　九十六　年　　七　　月　　五　　日
                      最高法院刑事第十二庭
                          審判長法官  池　啟　明
                                法官  王　居　財
                                法官  郭　毓　洲
                                法官  韓　金　秀
                                法官  黃　梅　月
      本件正本證明與原本無異
                                      書  記  官
中　　華　　民　　國　九十六　年　　七  　月 　 六    日
                                                      v
